臺灣板橋地方法院刑事判決　　　　　　　95年度易字第1876號
公　訴　人　臺灣板橋地方法院檢察署檢察官
被　　　告　乙○○
 　　　　　 丁○○
上列被告等因詐欺案件，經檢察官提起公訴（九十五年度偵字第
三○七○號），本院判決如下：
    主  文
乙○○幫助共同意圖為自己不法之所有，以詐術使人將本人之物
交付，處有期徒刑月，如易科罰金以銀元佰元即新臺幣玖佰
元折算壹日。
丁○○幫助共同意圖為自己不法之所有，以詐術使人將本人之物
交付，處有期徒刑月，如易科罰金以銀元佰元即新臺幣玖佰
元折算壹日。
    事  實
一(一)乙○○（與丁○○原係夫妻關係，現已離婚）能預見將帳戶
    提供予姓名年籍不詳之成年人使用，可能幫助罪集團提領獲
    取詐欺犯罪所得，竟仍基於幫助共同詐欺之犯意，至遲於民
    國九十四年五月十六日前之不詳時間，在不詳地點，將其所
    有之中國信託銀行板新分行帳戶（帳號：00000000
    0000號）之存摺、提款卡及密碼，提供予姓名年籍不詳
    之人所屬詐欺集團使用。
  (二)丁○○（與乙○○原係夫妻關係，現已離婚）能預見將帳戶
    提供予姓名年籍不詳之成年人使用，可能幫助罪集團提領獲
    取詐欺犯罪所得，竟仍基於幫助共同詐欺之犯意，至遲於九
    十四年五月十六日前之不詳時間，在不詳地點，將丁○○所
    有之板新商業銀行樹林分行帳戶（帳號：00000000
    000000號）之存摺、提款卡及密碼，提供予姓名年籍
    不詳之人所屬詐欺集團使用。
  (三)嗣該犯罪集團各成員共同基於詐欺取財之犯意聯絡，於九十
    四年五月十六日十一時五十分許，以電話聯絡丙○○之方式
    ，謊稱其係為中華電信股份有限公司人員，向丙○○訛稱手
    機保證金到期可以退費等語，使丙○○陷於錯誤，遂依其指
    示操作自動櫃員機，而陸續匯款新台幣（下同）九萬九千九
    百八十三元、四萬八千八百元至被告乙○○所有之前揭帳戶
    內，及匯款四萬八千八百元至被告丁○○所有之前揭帳戶內
    ，嗣因丙○○發覺有異報警而循線查獲。
二、案經臺北縣政府警察局樹林分局報告臺灣板橋地方法院檢察
    署檢察官偵查起訴。
    理  由
一、關於證據能力之說明：
  (一)被告乙○○、丁○○於警詢、偵查時所為之供述，分別屬於
    該管司法警察、檢察官本於刑事訴訟法規定所賦偵查犯罪職
    務權限，對之於偵查中所為調查、訊問而製作之紀錄文書，
    且被告於警詢、偵查以至本院準備暨審理程序，均未就該等
    文書執以：其有受強暴、脅迫、恐嚇、詐欺甚且疲勞訊問等
    不正方法，違反其意願而取供之情事，因認被告於警詢、偵
    訊時所為之供述，其任意性並無重大疵議可言，自得採為本
    案犯罪事實認定之證據。
  (二)證人即被害人丙○○於警詢時之指訴之警詢筆錄係由該管司
    法警察之公務員，本於刑事訴訟法所賦偵查犯罪職權而為調
    查並製作者，又遍查全卷，並無何影響證人丙○○自由意願
    而違背其意思陳述之情事，足認無顯不可信之特別情況存在
    ，是依前揭說明，本院認為證人於警詢時所為之指訴，自得
    為證據。
  (三)被告乙○○之中國信託銀行板新分行帳戶（帳號：0000
    00000000號）、被告丁○○之板新商業銀行樹林分
    行帳戶（帳號：00000000000000號）之開戶
    資料及往來明細各一份、郵局自動櫃員機交易明細表三紙、
    詐騙帳戶通報警示暨詐騙電話斷話申請表一紙、受理刑事案
    件報案三聯單一紙等，固均屬被告以外之人於審判外所為之
    書面陳述，惟前揭文書，均經被告同意援為本案證據（本院
    九十五年十二月二十一日準備程序筆錄第二至三頁），且經
    本院於審判期日提示予被告，並告以內容要旨，被告均未就
    證據能力聲明異議，依刑事訴訟法第一百五十九條之五，自
    均得援為本案證據，亦先敘明。
二、認定犯罪事實所憑之證據及其理由：
    訊據被告乙○○、丁○○固各坦承有於中國信託銀行板新分
    行、板新商業銀行樹林分行開戶，惟矢口否認有何幫助詐欺
    之犯行，均辯稱以住處遭竊云云，然查：上揭犯罪事實，業
    據證人即被害人丙○○於警詢時指述明確及證人在甲○○在
    本院審理時證述綦詳（見九十五年度偵字第三○七○號偵查
    卷第九至十頁、本院九十六年一月十一日審判筆錄第二至五
    頁），並有被告被告乙○○之中國信託銀行板新分行帳戶（
    帳號000000000000號）、被告丁○○之板新商
    業銀行樹林分行帳戶（帳號00000000000000
    號）之開戶資料及往來明細各一份、郵局自動櫃員機交易明
    細表三紙、詐騙帳戶通報警示暨詐騙電話斷話申請表一紙、
    受理刑事案件報案三聯單一紙等附卷可稽。次查，被告丁○○前於警詢時供稱「我家在九十四年五月二十日左右遭竊」
    等語，而於偵查中則供稱「該帳戶於九十四年五月十日左右
    在家裡被偷了，當時我們剛好去台中玩，五月十六日回家，
    隔天就去報警，我們是五月九或十日去台中玩」等語，前後
    供述不一（見九十五年度偵字第三○七○號偵查卷第一五八
    至一六○頁、第一九九頁）；至被告乙○○雖於九十四年五
    月十七日至台北縣警察局樹林分局三多派出所報案住處失竊
    ，然依其報案所為之警詢筆錄中指稱「九十四年五月十七日
    九時十分，在台北縣樹林市○○路四十五巷十二弄七號五樓
    發現遭竊」、「我不在家有一星期之久，早上一進家門就發
    現家裡凌亂」等語，亦與被告丁○○之供述不符，參以被告
    乙○○辯稱同時遺失之上海商業儲蓄銀行帳戶係於九十四年
    五月十一日開戶，與辯稱至台中旅行之時間顯不相合，是其
    等所辯，歧異矛盾（見九十五年度偵字第三○七○號偵查卷
    第一六四至一六六頁、第一九九至二○○頁、第二二六至二
    二七頁）；另據受理報案之證人警員甲○○於本院證述，被
    告乙○○雖於上開時點至樹林分局三多派出所報案失竊，然
    被告早上九點十分發現失竊卻至下午五點才至派去所報案，
    且又稱不須警方至現場採證等等諸情，亦與一般被害人之亟
    欲保存現場證據而於第一時點通報警方之常情不符（見本院
    九十六年一月十一日審判筆錄第三至五頁）。又查，就上開
    帳戶之密碼部份，被告丁○○前於警詢中辯稱伊將密碼單同
    金融卡放在一起同時遭竊云云，復於偵查中改稱其妻把密碼
    寫在筆記本上，而密碼等都是其妻在處理云云，而被告乙○○則於警詢中辯稱伊將密碼寫在銀行存摺，其夫則將有提領
    密碼寫在一張白紙上該張白紙同時遭竊云云，於偵查中改稱
    密碼寫在筆記本上云云，則被告二人所辯已屬先後矛盾（見
    九十五年度偵字第三○七○號偵查卷第一五八至一六○頁、
    第一六四至一六六頁、第一九○至一九一頁、第一九八至二
    ○○頁、第二二六至二二七頁）；再依據上開被告等所有之
    帳戶往來明細內容，被害人於九十四年五月十六日匯款後，
    隨即遭人以金融卡在自動櫃員機提領，顯然詐欺集團知悉被
    告金融卡之密碼，是被告等若未提供帳戶之存摺及提款卡並
    告知詐欺集團提款卡密碼，則詐欺集團成員應無由利用提款
    卡提領遭詐騙之被害人匯入該帳戶之款項，故被告等有告知
    詐欺集團提款卡密碼應屬明確。再查，帳戶存摺與提款卡係
    為私人重要物品，一般人慮及伊之帳戶遺失恐將遭人盜領或
    成為他人犯罪之工具，應會立即報警處理或辦理掛失手續，
    然依卷附中國信託銀行、上海商業儲蓄銀行、台北富邦銀行
    及板新商業銀行等帳戶資料以觀，僅有被告乙○○所有之台
    北富邦銀行遲至九十四年五月二十日始有辦理補發手續，餘
    則或僅有口頭申報遺失然未申請補發，若如被告等辯稱前開
    帳戶係為提供廠商轉帳之用等語，則被告於該帳戶之提款卡
    與存摺遺失後，遲不為任何申請補發之行為，即不符常情（
    見九十五年度偵字第三○七○號偵查卷第一九○至一九一頁
    、一九八至二○○頁、二二六至二二七頁、本院九十六年一
    月十一日審判筆錄第六頁）。綜上所述，被告等所辯既有前
    述不合常情之處，其等之帳戶又成為他人詐欺取財所使用之
    匯款帳戶，足徵被告所辯顯係事後卸責之詞，尚難採信，本
    件事證明確，被告幫助詐欺取財之犯行，應堪認定。
三、新舊法比較適用
  (一)刑法第二條：
    查被告行為後，刑法第二條第一項於九十四年二月二日以華
    總一義字第○九四○○○一四九○一號令修正公布，並自九
    十五年七月一日起施行；修正後刑法第二條第一項規定，已
    將新舊法律適用之「從新從輕」原則，改採「從舊從輕」原
    則，而此規定僅係規範行為後法律變更所生新舊法律比較適
    用之準據法，並非實體刑罰法律，自不生行為後法律變更之
    比較適用之問題，應逕行適用新法第二條第一項之規定。
  (二)被告無論依修正前或修正後之刑法第三十條，均成立幫助犯
    ，且新舊法均得減輕其刑，故就此部分而言，新法並未更有
    利於被告，依修正後刑法第二條第一項前段規定，自應適用
    修正前刑法第三十條規定論以幫助犯。
  (三)修正前刑法第二十八條規定：「二人以上共同實施犯罪之行
    為者，皆為正犯。」，修正後刑法第二十八條規定：「二人
    以上共同實行犯罪之行為者，皆為正犯。」剔除未參與犯罪
    實行行為之預備及陰謀共同正犯，然對本件正犯所犯共同詐
    欺取財犯行而言，均已參與實行詐欺取財行為，是修正前後
    之規定，對之並無何者有利或不利之情形，爰依修正後刑法
    第二條第一項前段之規定，適用行為時之修正前刑法第二十
    八條規定，論以共同正犯。
  (四)又刑法第三百三十九條第一項之普通詐欺罪，法定刑為五年
    以下有期徒刑、拘役或科或併科一千元以下罰金，而修正後
    刑法施行法增訂第一條之一規定：「中華民國九十四年一月
    七日刑法修正施行後，刑法分則編所定罰金之貨幣單位為新
    臺幣。九十四年一月七日刑法修正時，刑法分則編未修正之
    條文定有罰金者，自九十四年一月七日刑法修正施行後，就
    其所定數額提高為三十倍。但七十二年六月二十六日至九十
    四年一月七日新增或修正之條文，就其所定數額提高為三倍
    」，另刑法第三十三條第五款修正為：「主刑之種類如下：
    五、罰金：新臺幣一千元以上，以百元計算之」，是依修正
    後之法律，刑法第三百三十九條第一項普通詐欺罪所得科處
    之罰金刑最高為新臺幣三萬元、最低為新臺幣一千元；然依
    被告行為時之刑罰法律，即罰金罰鍰提高標準條例第一條前
    段規定之提高倍數十倍及修正前刑法第三十三條第五款規定
    之罰金最低額一元計算，該罪之罰金刑最高為銀元一萬元，
    最低額為銀元一元，若換算為新臺幣，最高額雖與新法同為
    新臺幣三萬元，然最低額僅為新臺幣三元。因此，比較上述
    修正前、後之刑罰法律，自以被告行為時關於科處罰金刑之
    法律較有利於被告。是本件依首揭刑法第二條第一項前段規
    定，自應適用被告行為時之法律，即修正前刑法之相關規定
    論處。
  (五)修正後刑法第四十一條第一項前段關於得易科罰金之折算標
    準，由「得以一元以上三元以下折算一日」（按：此規定配
    合修正前罰金罰鍰提高標準條例第二條【現已刪除】規定，
    就其原定數額提高為一百倍折算一日，則最高應以銀元三百
    元折算一日，經折算為新臺幣後，應以新臺幣九百元折算為
    一日），提高為「以新臺幣一千元、二千元或三千元折算一
    日」，並刪除「因身體、教育、職業、家庭之關係或其他正
    當事由，執行顯有困難」之條件。是以修正前刑法所定易科
    罰金之折算標準金額較低，自係修正前刑法較為有利。
  (六)綜合上述各條文修正前、後之比較，並依諸「新舊刑法關於
    刑之規定，雖同採從輕主義，係適用最有利於行為人之法律
    ，既曰法律，自較刑之範圍為廣，比較時應就罪刑有關之共
    犯、未遂犯、連續犯、牽連犯、結合犯以及累犯加重、自首
    減輕、暨其他法定加減原因、與加減例等一切情形，綜其全
    部之結果，而為比較，再適用有利於行為人之法律處斷」（
    參照最高法院二十四年上字第四六三四號判例要旨）及修正
    後刑法第二條第一項前段、後段規定之「從舊、從輕」原則
    ，爰依整體比較結果，適用被告行為時之法律，即修正前刑
    法之相關規定，予以論處。
四、論罪科刑及所犯法條：
    本件被告二人將其申請金融帳戶之存摺、提款卡及密碼，交
    付予詐欺集團真實姓名不詳之成年成員使用，使該詐欺集團
    作為對被害人實施詐欺取財犯罪之取款工具，顯係基於幫助
    共同實施詐欺取財犯罪之犯意，且所為提供金融帳戶之行為
    ，亦屬刑法詐欺罪構成要件以外之行為，故核被告二人所為
    ，均應係犯修正前刑法第三百三十九條第一項、第三十條第
    一項之幫助共同詐欺罪，其幫助他人實行犯罪行為，應依同
    法第三十條第二項之規定，按正犯之刑減輕之。爰審酌被告
    正值青壯，未思正職，竟貪圖私利，出售存摺、提款卡及密
    碼予不法詐欺犯牟利，助長他人犯罪，非但增加被害人尋求
    救濟及治安機關查緝犯罪之困難，亦使不法詐欺犯得以順利
    掩飾其詐欺所得之財物，危害被害人財產安全及社會治安，
    且被告犯罪後並未賠償被害人之損失而未與被害人達成和解
    等一切情狀，量處被告如主文所示之刑，並諭知如易科罰金
    之折算標準，以資懲儆。至公訴人雖具體求處被告有期徒刑
    七月以上，惟本院斟酌被告乙○○並無前科，此有臺灣高等
    法院被告前案紀錄表一份附卷可按，以及被告等所提供之帳
    戶之數量等情，認公訴人求刑稍嫌過重，併此敘明。
據上論斷，應依刑事訴訟法第二百九十九條第一項前段，刑法第
二條第一項前段、第三百三十九條第一項、修正前第三十條第二
項、修正前第二十八條、修正前第四十一條第一項前段，罰金罰
鍰提高標準條例第一條前段，廢止前罰金罰鍰提高標準條例第二
條，判決如主文。
本案經檢察官張瑞娟到庭執行職務。
中　　華　　民　　國　　96　　年　　1 　　月　　24　　日
                  刑事第七庭審判長法　官  胡堅勤
                                  法　官　李君豪
                                  法　官　王瑜玲
上列正本證明與原本無異。
如不服本判決，應於送達後十日內向本院提出上訴狀，上訴於臺
灣高等法院（應附繕本）。
                                  書記官  梁宜庭
中　　華　　民　　國　　96　　年　　1 　　月　　24　　日
